【裁判字號】    98,訴,324
【裁判日期】    990611
【裁判案由】    拆屋還地
【裁判全文】
臺灣彰化地方法院民事判決           98年度訴字第324號
原      告  寅○○○
            甲○
            戊○○○
            丁○○
            丙○○
上列五人共同
訴訟代理人  何崇民律師
            黃鈴律師
被      告  乙○○    住彰化縣彰化市○○路○段395巷107號
            子○○    住彰化縣彰化市○○路○段395巷127號
            己○○    住彰化縣彰化市○○路○段183巷9號
            丑○○○○○
                      住彰化縣和美鎮○○路296巷20號
            壬○○    住彰化縣彰化市○○路○段395巷127號
            癸○○    住彰化縣彰化市○○路○段73巷18號之4
            辛○○    住彰化縣彰化市○○路○段531號
            庚○○    住同上
上列當事人間請求拆屋還地事件，本院於民國99年5月28日言詞
辯論終結，判決如下：
    主      文
被告乙○○應將坐落彰化縣彰化市○○段一六０地號土地上如附
圖即彰化縣彰化地政事務所九十八年五月十九日複丈之土地複丈
成果圖所示編號五部分、面積十五點八平方公尺之磚造鐵皮造建
物拆除，並將該部分土地返還予共有人全體。
被告子○○、己○○、丑○○○○○、壬○○、癸○○、辛○○
、庚○○應將坐落彰化縣彰化市○○段一六０地號土地上如附圖
即彰化縣彰化地政事務所九十八年五月十九日複丈之土地複丈成
果圖所示編號三二部分、面積二十點六平方公尺之磚造鐵皮造建
物拆除，並將該部分土地返還予共有人全體。
訴訟費用由被告乙○○負擔百分之四十三；被告子○○、己○○
、丑○○○○○、壬○○、癸○○、辛○○、庚○○連帶負擔百
分之五七。
本判決得假執行。
    事實及理由
壹、程序方面：
一、按訴狀送達後，原告不得將原訴變更或追加他訴，但請求之
    基礎事實同一者，或擴張或減縮應受判決事項之聲明者，或
    訴訟標的對於數人必須合一確定時，追加其原非當事人之人
    為當事人者，不在此限，民事訴訟法第255條第1項第2、3、
    5 款分別定有明文。經查：
（一）本件原告寅○○○起訴時以被告等之建物無權占有坐落彰
      化縣彰化市○○段160地號土地（下稱系爭土地），而其
      被繼承人林棨銘為系爭土地共有人之一，已於民國96年6
      月12日死亡，原告寅○○○為林棨銘之繼承人之一，而提
      起本件訴訟；嗣於起訴狀送達被告後，復於98年6月19日
      具狀追加林啟銘之其他繼承人甲○、戊○○○、丁○○、
      丙○○為原告，而本件訴訟之訴訟標的對原告寅○○○及
      所追加之原告甲○、戊○○○、丁○○、丙○○必須合一
      確定，依上揭法律規定，其所為當事人之追加，自應准許
      。
（二）又原告寅○○○起訴時係以曾錫銘為被告，請求拆除其所
      有占用系爭土地之建物，惟被告曾錫銘已於起訴前之93年
      3月13日死亡；是原告於起訴狀送達後，撤回對已死亡被
      告曾錫銘之起訴（即本屬起訴不合法部分），另追加曾錫
      銘之繼承人子○○、己○○、丑○○○○○、壬○○、癸○○、辛○○、庚○○為被告（下稱被告子○○等7人）
      ，其所據之基礎事實同一，依上揭法律規定，其所為當事
      人之追加，應予准許。
（三）再原告起訴訴之聲明原係：(1)被告等應將系爭土地上各自
      無權占用部分之地上物拆除，並將該部分土地返還予共有
      人全體。(2)被告等應各給付原告新台幣（下同）3070元及
      自起訴狀繕本送達之翌日起至清償日止，按年息百分之五
      計算之利息。(3)被告等應各自98年5月1日起至返還土地日
      止，按相當申報地價百分之10計算之租金即每月51元給付
      原告。(4)訴訟費用由被告等共同負擔。(5)原告願供擔保，
      請准宣告假執行。嗣於起訴狀繕本送達被告後，於98年12
      月4日以書狀將上開訴之聲明變更為：(1)被告乙○○應將
      系爭土地上如附圖所示編號5部分之地上物拆除，並將該
      部分土地返還予共有人全體。(2)被告子○○等7人應將系
      爭土地上如附圖所示編號32部分之地上物拆除，並將該部
      分土地返還予共有人全體。(3)被告乙○○應給付原告11,
      340元及自起訴狀繕本送達之翌日起至清償日止，按年息
      百分之五計算之利息。(4)被告子○○等7人應給付原告
      14,760元及自起訴狀繕本送達之翌日起至清償日止，按年
      息百分之五計算之利息。(5)被告乙○○應自98年5月1日起
      至返還土地日止，按189元計算之租金給付原告。(6)被告
      子○○等7人應自98年5月1日起至返還土地日止，按246元
      計算之租金給付原告。(7)訴訟費用由被告等共同負擔。依
      上揭法律規定，其所為訴之聲明之變更，亦應准許。
二、次按原告於判決確定前，得撤回訴之全部或一部。但被告已
    為本案之言詞辯論者，應得其同意。訴之撤回應以書狀為之
    。但於期日，得以言詞向法院或受命法官為之，民事訴訟法
    第262 條第1項、第2項分別定有明文。查本件原告於99年5
    月28日本院言詞辯論期日時，當庭以言詞表示撤回98年12月
    4日民事聲明狀第(3)至(6)項變更聲明之請求，而被告等人均
    未曾到庭為本案言詞辯論，揆諸上開說明，原告此部分撤回
    ，自應准許。
三、本件被告乙○○及被告子○○等7人受合法通知，未於最後
    言詞辯論期日到場，核無民事訴訟法第386條各款所列情形
    ，爰依原告聲請，由其一造辯論而為判決。
貳、實體方面：
一、原告主張：
（一）系爭土地為原告之被繼承人林棨銘與訴外人曹金獅、彭素
      敏、彭明富所共有，林棨銘應有部分為2分之1。林棨銘已
      於99年6月12日死亡，原告寅○○○、甲○、戊○○○、
      丁○○、丙○○（下稱原告寅○○○等5人）及訴外人林
      當盛為其繼承人，故系爭土地乃由原告寅○○○等5人及
      訴外人林當盛共同繼承，並公同共有應有部分為2分之1。
（二）坐落彰化縣彰化市○○段129地號、同段266建號、門牌號
      碼彰化縣彰化市○○路○段395巷107號之建物（下稱系爭
      266建號建物）為被告乙○○所有，坐落同段149地號、同
      段227建號、門牌號碼彰化縣彰化市○○路○段395巷127號
      之建物（下稱系爭227建號建物）為訴外人曾錫銘所有，
      訴外人曾錫銘已於93年3月13日死亡，被告子○○等7人為
      其繼承人，故系爭227建號建物為被告子○○等7人公同共
      有。而被告等人為增加其建物之使用面積，竟於其建物後
      方違法增建，致使占用與渠等所有建物基地相鄰之系爭土
      地，而被告乙○○所占用部分為如附圖即彰化縣彰化地政
      事務所98年5月19日複丈之土地複丈成果圖所示編號5部分
      、面積15.8平方公尺之1樓磚造鐵皮造建物，另被告子○○等7人所占用之部分為如附圖所示編號32部分、面積
      20.6平方公尺之1樓磚造鐵皮造建物。被告乙○○及被告
      子○○等7人未得原告及其他共有人之同意、亦無正當權
      源，擅自於系爭土地上違法增建，自屬無權占有，依民法
      第767條、第821條前段規定，原告自可本於所有權，請求
      被告乙○○及被告子○○等7人就其所上開侵占部分，返
      還於共有人全體等語。
（三）爰聲明：(1)被告乙○○應將系爭土地上如附圖所示編號5
      部分之地上物拆除，並將該部分土地返還予共有人全體。
      (2)被告子○○等7人應將系爭土地上如附圖所示編號32 部
      分之地上物拆除，並將該部分土地返還予共有人全體。
      (3)訴訟費用由被告負擔。
二、被告乙○○及被告子○○等7人經合法通知，均未於言詞辯
    論期日到場，被告子○○等7人亦未提出書狀作何聲明或陳
    述；另被告乙○○則曾於本院現場勘驗時陳述如下：系爭
    266建號建物及如附圖所示編號5部分1樓磚造鐵皮造建物均
    係其所有，現亦係供其使用，請鈞院依法審理等語。
三、得心證之理由：
（一）本件原告寅○○○等5人主張系爭土地為原共有人林棨銘
      與訴外人所共有，林棨銘應有部分為2分之1。林棨銘已於
      99年6月12日死亡，原告寅○○○等5人及訴外人林當盛為
      其繼承人，故系爭土地乃由原告寅○○○等5人及訴外人
      林當盛共同繼承，並公同共有應有部分為2分之1；系爭土
      地上目前有如附圖所示編號5部分、面積15.8平方公尺之
      磚造鐵皮造建物，及如附圖所示編號32部分、面積20.6平
      方公尺之磚造鐵皮造建物占用（下稱系爭建物），而附圖
      所示編號5部分之建物為被告乙○○所有，附圖所示編號
      32 部分之建物為訴外人曾錫銘所有，訴外人曾錫銘已於
      93 年3月13日死亡，被告子○○等7人為其繼承人，故為
      被告子○○等7人公同共有乙節，業據原告提出土地登記
      謄本、戶籍謄本、林棨銘繼承系統表、建物照片、曾錫銘
      繼承系統表附卷為憑，並經本院會同彰化縣彰化地政事務
      所人員到場勘驗屬實，有本院勘驗筆錄、現場簡圖、彰化
      縣彰化地政事務所於98年5月19日測繪之土地複丈成果圖
      附卷可稽，而被告乙○○及被告子○○等7人於相當時期
      受合法通知，均未於言詞辯論期日到場，亦未提出書狀為
      爭執，依民事訴訟法第280條第3項準用同條第1項規定，
      視同自認原告主張之事實，是原告上開主張應堪信為真實
      。
（二）按所有人對於無權占有或侵奪其所有物者，得請求返還之
      。對於妨害其所有權者，得請求除去之。有妨害其所有權
      之虞者，得請求防止之，民法第767條定有明文。次按以
      無權占有為原因，請求返還所有物之訴，苟被告對於原告
      就其物有所有權之事實，已無爭執，而僅以非無權占有為
      抗辯者，被告即應就其抗辯有如何權源占有之事實證明之
      。如不能證明，應認原告之請求為正當。本件系爭土地為
      上訴人所有，有土地登記簿謄本及所有權影本在卷可稽，
      並為兩造所不爭執，則被上訴人自應就占有系爭土地之合
      法權源負舉證之責，上訴人無須舉證證明其為無權占有（
      最高法院72年度台上字第2516號、85年度台上字第1120號
      判決意旨參照）。是可知，原告以無權占有訴請被告拆屋
      還地，雖以原告為土地所有權人、被告為無權占有人
      及被告就房屋有處分權（即有權拆除）為要件，但倘原
      告已證明其為土地所有權人及被告為占有人且為有權處分
      人之事實，即應由被告就占有權源為舉證，而非由原告證
      明被告為無權占有。經查：本件原告為系爭土地之原共有
      人林啟銘之繼承人，而系爭土地上如附圖所示編號5及32
      部分土地現分別為被告林榮森及被告子○○等7人占有使
      用，並建有系爭建物之事實已經確定如上，則揆諸上揭判
      決意旨及說明，被告林榮森及被告子○○等7人自應就其
      有占有上開部分土地之合法權源為舉證，然渠等迄今均未
      就其占有系爭土地上開部分之合法權源有所主張及舉證，
      自難認渠等有權占有上開部分土地。
（三）從而，原告依民法第767條、第828條、第821條前段規定
      ，請求被告乙○○拆除如附圖所示編號5部分、面積15.8
      平方公尺之磚造鐵皮造建物及被告子○○等7人拆除如附
      圖所示編號32部分、面積20.6平方公尺之磚造鐵皮造建物
      後，將該部分土地返還予共有人全體，洵屬有據，應予准
      許，爰判決如主文第1項、第2項。
四、本判決所命給付價額未逾50萬元，爰依民事訴訟法第389 條
    第1項第5款規定，依職權宣告假執行。
五、訴訟費用負擔之依據：民事訴訟法第78條、第85條第1項、
    第2項。
中    華    民    國    99    年    6     月    11    日
                  民事第一庭    法  官  簡璽容
以上正本係照原本作成。
如對判決上訴，應於判決送達後20日內向本院提出上訴狀。
中    華    民    國    99    年    6     月    11    日
                                書記官  彭月美

司法院資訊處製作；財團法人民間司法改革基金會備份。
